臺灣桃園地方法院民事判決
111年度訴字第421號
原      告  林頌凱  
訴訟代理人  黃俊華律師
被      告  黃智茂  


上列當事人間因詐欺案件（本院刑事庭108年度易字第1177號）
，原告提起刑事附帶民事訴訟請求損害賠償，經本院刑事庭以10
8年度附民字第719號裁定移送前來，本院於民國111年8月1日言
詞辯論終結，判決如下：
    主  文
被告應給付原告新臺幣肆佰萬元，及自民國一百零八年十一月五
日起至清償日止，按週年利率百分之五計算之利息。
被告應給付原告新臺幣捌仟元，及自民國一百零八年十一月五日
起至清償日止，按週年利率百分之五計算之利息。
原告其餘之訴駁回。
訴訟費用由被告負擔。
本判決第一項、第二項如原告分別以新臺幣壹佰參拾肆萬元、新
臺幣參仟元供擔保後，得假執行。
原告其餘假執行之聲請駁回。
    事實及理由
壹、程序方面：
一、被告經合法通知，未於言詞辯論期日到場，核無民事訴訟法
    第386 條所列各款情形，爰依原告之聲請，由其一造辯論而
    為判決。
二、按訴狀送達後，原告不得將原訴變更或追加他訴，但擴張或
    減縮應受判決事項之聲明者，不在此限，民事訴訟法第255
    條第1項但書第3款定有明文。本件原告起訴時，其訴之聲明
    為：㈠被告應給付新臺幣（下同）400萬8,000元及自起訴狀
    繕本送達翌日起至清償日止，按週年利率百分之5計算之利
    息。㈡願供擔保，請准宣告假執行（見本院審附民卷第5頁）
    。嗣於民國109年4月17日具狀變更為：㈠被告應給付原告400
    萬元及以如附表編號1 至5匯款金額欄所示之金額，按各該
    編號之利息起算時間欄所示之時間起至清償日止，按週年利
    率百分之5計算之利息。㈡被告應給付原告8,000元，並自起
    訴狀繕本送達翌日起至清償日止，按週年利率百分之5 計算
    之利息。㈢願供擔保，請准宣告假執行（見本院108年度附民
    字第719號卷一第11頁），觀原告前後之聲明，無非係就所
    請求之部分款項主張應提早起算遲延利息，經核屬擴張應受
    判決事項之聲明，揆諸前揭法條規定，原告上開訴之變更，
    應予准許，合先敘明。
貳、實體方面：
一、原告主張：被告明知其所有之水墨風景畫作「五亭湖景」（
    下稱系爭畫作）為仿冒畫家張大千畫作之仿品，竟於104 年
    4月間某日，見原告對名家畫作並無辨別能力，即基於詐欺
    之犯意，告知原告其收藏多幅名家字畫，復佯稱系爭畫作係
    張大千真跡，可以低於市價之價格出售予原告，致原告陷於
    錯誤，誤認系爭畫作為張大千所作，同意以500萬元之價格
    購買系爭畫作（下稱系爭買賣契約），並因而於同年4月8日
    匯款300萬元入被告名下之臺灣銀行新明分行帳號000000000
    000號帳戶（下稱被告之臺灣銀行帳戶）內，再分別於104 
    年12月21日、105 年3 月21日、105 年6 月20日、106 年3 
    月23日，各匯款20萬元、30萬元、30萬元、20萬元入被告之
    臺灣銀行帳戶內，金額達400 萬元。嗣原告發現系爭畫作疑
    似為仿品，要求被告將該畫作送鑑定真偽未果，原告方知受
    騙，並因而向被告表示撤銷系爭買賣契約之意思表示及解除
    系爭買賣契約，然被告均未返還原告已給付之400萬元價金
    ；且於原告提告被告詐欺之刑事案件中，為證明被告之詐欺
    犯行，原告更另支付8,000元之鑑定費用。爰就400萬元之買
    賣價金，先位依民法第92條、第179條請求返還買賣價金，
    備位依民法第184條請求損害賠償，再備位則依民法第259條
    請求解除契約後回復原狀；另就8,000元之鑑定費用，則依
    民法第184條請求損害賠償等語，並聲明：㈠被告應給付原告
    400萬元及以如附表編號1至5匯款金額欄所示之金額，按各
    該編號之利息起算時間欄所示之時間起至清償日止，按週年
    利率百分之5計算之利息。㈡被告應給付原告8,000元，並自
    起訴狀繕本送達翌日起至清償日止，按週年利率百分之5 計
    算之利息。㈢願供擔保，請准宣告假執行
二、被告提出之書狀內容略以：系爭畫作並非仿品，實係原告缺
    錢花用要求其退還買賣價金未果，即以系爭畫作為仿品為由
    告其詐欺，逼其還款等語，資為抗辯。 
三、得心證之理由：
  ㈠被告確有將仿品之系爭畫作出售予原告之詐欺行為：
　1.查原告主張前開被告詐欺之事實，業經臺灣桃園地方檢察署
    檢察官以108年度偵字第13260號起訴書對被告提起公訴，並
    經本院刑事庭以108年度易字第1177號刑事判決認定被告犯
    詐欺取財罪，處有期徒刑2年（見該刑事判決，即本院訴字
    卷第7頁），上訴後經臺灣高等法院以111年度上易字第366
    號判決駁回上訴確定在案（下稱相關刑案），復有相關刑案
    影卷內之證人即中興動產鑑價有限公司負責人楊淑銘於偵訊
    及法院審理時之證述、系爭畫作之翻拍照片、原告匯款申請
    書、兩造間於107年1月、107年4月29日之對話錄音譯文附卷
    足佐（見桃檢107他字卷第5977號影卷【下稱他字影卷】第4
    頁、第7至9頁背面、第41至45頁、第54至55頁背面、第68至
    69頁、本院108年度易字第1177號刑事影卷【下稱刑事一審
    影卷】卷二第74至80頁、高院111年度上易字第366號影卷【
    下稱刑事二審影卷】第43至53頁），堪認有據。
　2.被告雖以前詞置辯，然查：
　⑴證人楊淑銘於法院審理時，已證稱：其鑑定過諸多張大千書
    畫，系爭畫作從其紙張老化、氧化之程度，以及印章、墨汁
    老化之程度，再用30倍放大鏡觀之，頂多係距今30年前左右
    繪製；且蘇富比所拍賣之「五亭湖一角」畫作左下方蓋有2
    顆印文，系爭畫作卻僅有1顆印文；再比對兩幅畫上書法字
    跡，雖有8至9成像，但細看仍有差異，系爭畫作中石頭、竹
    葉、松樹、雜草之紋路、縐折、勁道、色澤點綴等節，均與
    張大千真跡之畫法差異很大；其鑑定系爭畫作之對照依據，
    是以網路上搜尋所得之蘇富比拍賣會「五亭湖一角」圖錄進
    行比對，因為真跡不知現在何處，但蘇富比拍賣會的公信力
    是一流的等語（見刑事一審影卷二第74至80頁、刑事二審影
    卷第43至49頁），並有楊淑銘製作之系爭畫作與蘇富比拍賣
    會「五亭湖一角」畫作及細部比對相片，暨「中國近現代名
    家畫集」收錄之「五亭湖一角」畫作真跡附卷供憑（見刑事
    一審影卷二第125至143頁）。再者，就有關楊淑銘之專業能
    力方面，亦有其提供之字畫鑑定報告、中興動產鑑價有限公
    司之公司經歷資料表暨證明文件，以及相關刑案中檢察官提
    出之網路新聞報導存卷可按（見他字影卷第70至141頁，刑
    事一審影卷二第91至123頁、卷三第51至72頁），復經楊淑
    銘於法院審理時證稱：其迄今至少看過400多件所謂「張大
    千畫作」，但真跡比例很少，大概才2、3件，其沒有辦法說
    明鑑定過那件張大千畫作真跡，是因為不能透露客戶秘密等
    語綦詳（見刑事二審影卷第43頁及背面），足認其確實具備
    鑑定系爭畫作真偽之專業能力，則其所擬「系爭畫作係仿作
    ，並非張大千真跡」之鑑定意見，自屬可信。
　⑵況原告於107年1月間起，因急需用錢，而欲解除雙方買賣契
    約，要求被告拍賣系爭畫作以返還400萬元價款時，被告竟
    向原告表示：「畫廊沒有用啦！你拿去畫廊人家也不會買」
    、「你可以拿去鑑定啊！鑑定我跟你講，人家已經跟你說假
    的，你怎樣鑑定都沒有用」等語，有雙方之通話譯文附卷可
    稽（見他字影卷第41至46、54、55頁）；於107年10月12日
    第1次接受檢察官訊問時，仍稱「（問：五亭湖景賣給林頌
    凱500萬元，有無跟林頌凱說是真跡？）有」、「（問：林
    頌凱稱他一直要求你把畫送鑑定，但你不願意？）我不用鑑
    定，我的畫已經申請國史館展覽」、「（問：你有無辦法把
    畫送到中興動產鑑價有限公司鑑定？）鑑定公司也不能保證
    是真的」等語（見他字影卷第27頁背面）。顯見被告一再推
    託拒絕鑑定，明顯悖於一般收藏家欲證明所持畫作之價值時
    之通常反應，足徵被告實早已知悉系爭畫作並非張大千真跡
    ，然猶向原告謊稱為真品而詐得400萬元，因慮及送鑑後有
    遭確認為仿品之風險，方拖延進行鑑定，其確有詐欺之行為
    甚明。
　⑶是以，被告辯稱系爭畫作並非仿品云云，實屬無憑，不足採
    信。
　㈡就聲明第一項部分，原告主張先位依民法第92條、第179條請
    求被告返還價金，有無理由：
　1.原告主張其已於107年1月向被告表示撤銷遭詐欺之系爭買賣
    契約意思表示，無非以其與被告於107年1月間之對話內容為
    據（見本院審附民卷第29頁）。然觀上開對話之錄音譯文，
    原告僅向被告表示：「就像我那一天電話裡面跟你說的，就
    是家裡真的是出狀況，我真的是需要用錢」、「老師，我覺
    得我現在需要把錢拿回來，我沒有要跟你買」等語（見本院
    審附民卷第29頁），可見原告僅向被告表達其需要用錢，希
    望被告可以返還其已給付之價金，充其量僅係表示欲解除契
    約之意思；整段對話中原告始終未提及其「遭詐欺」，亦未
    曾表示要「撤銷」意思表示，自難認原告已依民法第92條之
    規定撤銷遭詐欺之系爭買賣契約意思表示。
　2.原告既未撤銷系爭買賣契約意思表示，則其主張被告應依民
    法第179條之規定應返還價金，即屬無據。
  ㈢就聲明第一項部分，原告主張備位依民法第184條請求被告賠
    償購買系爭畫作之價金400萬元，有無理由：
　　按因故意或過失，不法侵害他人之權利者，負損害賠償責任
    。故意以背於善良風俗之方法，加損害於他人者亦同，民法
    第184條第1項定有明文。被告既有上開詐欺之犯行，使原告
    陷於錯誤而給付400萬元，依上開規定，自應就原告所受損
    害負賠償之責。是原告就其遭詐騙所受之損害400萬元，請
    求被告加以賠償，洵屬有據。
  ㈣既原告主張之備位請求即民法第184條業經本院認定可採，則
    就聲明第一項之再備位請求即民法第259條，即無庸再行論
    斷，附此敘明。
  ㈤就聲明第二項部分，原告主張依民法第184條之規定，另請求
    被告賠償鑑定費用8,000元，有無理由：
　　查原告於相關刑案中偵訊時表示願意墊付系爭畫作之鑑定費
    ，檢察官因而於108年3月5日傳喚證人即鑑定人楊淑銘到庭
    進行鑑定，原告並於同日墊付鑑定費8,000元等情，有相關
    刑案108年1月18日、108年3月5日之偵訊筆錄、鑑定費發票
    （日期為108年3月5日）可稽（見他字影卷第60頁及背面、
    第68至69頁、本院審附民卷第51頁）。經核原告此部分支出
    ，係為證明被告有其所主張之詐欺行為，則原告支付上開鑑
    定費進行鑑定，應屬判定系爭畫作之真偽、被告有無詐欺行
    為，進而伸張原告權利所必要，堪認此部分亦係因被告之侵
    權行為所生損害，則原告請求被告賠償此部分之費用8,000
    元，亦為可採。
  ㈥另按給付無確定期限者，債務人於債權人得請求給付時，經
    其催告而未為給付，自受催告時起，負遲延責任。其經債權
    人起訴而送達訴狀，或依督促程序送達支付命令，或為其他
    相類之行為者，與催告有同一之效力；遲延之債務，以支付
    金錢為標的者，債權人得請求依法定利率計算之遲延利息；
    應付利息之債務，其利率未經約定，亦無法律可據者，週年
    利率為百分之5，民法第229條第2項、第233條第1項前段、
    第203條分別定有明文。本件原告對被告得主張民法第184條
    之侵權行為債權，業經說明如前，核屬無確定期限之給付，
    既經原告提起訴訟，其起訴狀繕本於108年11月4日經被告收
    受（見本院審附民卷第53頁），被告迄未給付，當負遲延責
    任。是原告併請求自起訴狀繕本送達翌日即108年11月5日起
    至清償日止，按週年利率百分之5計算之利息，核無不合，
    應予准許。又原告就訴之聲明第一項主張之先位請求即民法
    第92條、第179條，既無理由，則其主張利息應自各匯款之
    日起算云云，即非可取。
四、綜上所述，就訴之聲明第一項，原告先位請求即民法第92條
    、第179條固無理由，惟備位請求即民法第184條則屬可採，
    無庸就再備位請求即民法第259條續為審認；就訴之聲明第
    二項，原告依民法第184條請求，亦屬有據。是原告請求被
    告給付400萬元、8,000元，及各自108年11月5日起至清償日
    止，按週年利率百分之5計算之利息，為有理由，應予准許
    。逾此部分之請求（即部分遲延利息），則無理由，應予駁
    回。
五、原告陳明願供擔保，請求宣告假執行，與民事訴訟法第390
    條第2項之規定並無不合，茲酌定相當擔保金額，予以准許
    。至原告敗訴部分，其假執行之聲請已失所附麗，應併予駁
    回。
六、本件事證已臻明確，兩造其餘攻擊防禦方法及所提之證據，
    經審酌核與判決之結果不生影響，爰不逐一論述，併此敘明
    。
七、訴訟費用負擔之依據：民事訴訟法第79條。又本件訴訟原告
    雖未全部勝訴，惟本院僅駁回其所請求之部分遲延利息，因
    該部分之請求，依民事訴訟法第77條之2第2項規定，並不併
    算訴訟標的價額，本院認仍應由被告負擔全部訴訟費用，附
    此敘明。
中　　華　　民　　國　　111 　年　　8 　　月　　31　　日
                  民事第四庭　法　官　傅思綺
正本係照原本作成。
如對本判決上訴，須於判決送達後二十日內向本院提出上訴狀。
如委任律師提起上訴者，應一併繳納上訴審裁判費。
中　　華　　民　　國　　111 　年　　8 　　月　　31　　日
                              書記官  康馨予
附表（原告就訴之聲明第一項主張之遲延利息，金額單位為新臺
幣，見本院108年度附民字第719號卷一第13頁）：
編號 匯款金額 匯款日期 利息起算時間 1 300萬元 104年4月8日 104年4月8日 2 20萬元 104年12月21日 104年12月21日 3 30萬元 105年3月21日 105年3月21日 4 30萬元 105年6月20日 105年6月20日 5 20萬元 106年3月23日 106年3月23日 總額 400萬元